【裁判字號】    98,台上,926
【裁判日期】    980527
【裁判案由】    清償借款等
【裁判全文】
最高法院民事判決              九十八年度台上字第九二六號
上  訴  人  甲○○
訴訟代理人  蘇新竹律師
被 上訴 人  乙○○（原名柳玉蘭、柳金桃）
                    之6
            丙○○
上列當事人間請求清償借款等事件，上訴人對於中華民國九十八
年一月六日台灣高等法院台南分院第二審判決（九十七年度上字
第一八六號），提起上訴，本院判決如下：
    主  文
原判決廢棄，發回台灣高等法院台南分院。
    理  由
本件被上訴人主張：被上訴人乙○○於民國八十三年間，向訴外
人南壩建設股份有限公司（下稱南壩公司）購買取得坐落台南縣
永康市○○段四九六二之三號土地，應有部分一萬分之二四五及
地上建物，即門牌號碼同市○○街三一九號房屋（下稱系爭不動
產）之所有權，並邀同其夫即被上訴人丙○○為連帶保證人，以
系爭不動產設定本金最高限額新台幣（下同）七百七十五萬元之
抵押權予訴外人京城商業銀行股份有限公司（前身為台南區中小
企業銀行東台南分行，下稱京城銀行），向該銀行抵押貸款六百
十九萬元（下稱系爭借款），以支付價金予南壩公司。嗣發現系
爭不動產有地層下陷、建築物傾斜等瑕疪，經南壩公司同意解約
收回系爭不動產暨返還價金及由其負責向京城銀行清償系爭借款
，辦理塗銷抵押權登記。乙○○已依約於八十四年一月二十八日
將系爭不動產所有權登記返還予南壩公司指定之第三人即訴外人
林資欽。惟南壩公司卻未向京城銀行清償系爭借款，致京城銀行
於九十二年間聲請法院查封拍賣系爭不動產求償。並因拍定之價
金二百十六萬三千元不足清償系爭借款，被上訴人迄仍積欠京城
銀行四百九十五萬零六百四十元之本息及違約金之債務。而南壩
公司依約所負應清償系爭借款之義務，依該公司於八十九年三月
三十一日結束營業時，由董事長代表公司與全體股東董事訂立協
議書（下稱系爭協議書）及上訴人與該公司就系爭借款另立契約
之約定，既由上訴人分得系爭不動產，即應由其負清償系爭借款
債務之責，伊自得請求上訴人向京城銀行清償系爭借款。爰求為
命上訴人應向京城銀行清償以乙○○為債務人、丙○○為連帶保
證人之債務（即京城銀行於台灣台南地方法院九十一年度執字第
一二八三○號執行事件之未受償額）四百九十五萬零六百四十元
之本息及違約金之判決（第一審駁回被上訴人另請求第一審共同
被告王瑞銘、王愛雯應與上訴人以不真正連帶方式清償上述金額
之本息及違約金部分，未據聲明不服，已告確定，不在本院審理
範圍）。
上訴人則以：系爭協議書，為南壩公司股東內部間之約定，非伊
承擔該公司就系爭借款債務之契約，伊自不負清償之責。兩造間
並無任何契約關係，被上訴人對伊為請求，亦屬無據等語，資為
抗辯。
原審維持第一審所為被上訴人勝訴部分之判決，駁回上訴人之上
訴，係以：被上訴人乙○○向南壩公司購買系爭不動產，設定最
高限額抵押權予京城銀行，邀同被上訴人丙○○為連帶保證人，
向京城銀行借得系爭款項。嗣與南壩公司合意解除買賣契約，南
壩公司同意向京城銀行清償系爭借款辦理塗銷抵押權登記，該不
動產已移轉登記返還予南壩公司指定之第三人林資欽，惟南壩公
司未清償系爭借款，經京城銀行聲請法院查封拍賣系爭不動產求
償後，被上訴人仍欠京城銀行四百九十五萬零六百四十元本息及
違約金，而南壩公司之全體股東（董事）於八十九年三月底曾簽
訂系爭協議書，約定由上訴人分配取得系爭不動產，並負責清償
該不動產上之債務、稅務等情，為兩造不爭執之事實。則依系爭
協議書第一、二點所載：「立協議書人歐瑞崇、甲○○（上訴人
）、歐瑞成、高經洲（下稱歐瑞崇等四人）……茲因南壩建設為
結束營業，將公司剩餘之資產及負債，由上述四人認領，……甲
○○認領大地一期……名流天廈……萬泰銀行信貸三分之一
。……認領人應自行負責貸款銀行之利息、本金……之給付……
」等內容。參酌南壩公司法定代理人歐瑞崇陳述：「南壩公司結
束營業時就所餘未了事務，由公司各董事間訂立協議分別承擔，
系爭房地部分之資產及負債，約定由甲○○承受及負擔」等語，
可知包括上訴人在內之四位南壩公司股東（董事）簽訂系爭協議
書之目的，乃為處理因該公司結束營業所餘資產及負擔，而非該
公司於九十七年間停業之事宜。南壩公司即為該財產及負債之主
體，上訴人與其他三位股東簽約之對象，除股東彼此間互相約定
而互為契約（協議書）之當事人外，自兼有各股東與南壩公司間
之契約存在。再依南壩公司基本資料查詢明細記載之資料及上訴
人不爭執歐瑞崇於簽立系爭協議書時，為該公司法定代理人之事
實，縱歐瑞崇係以其個人名義在該協議書上簽名，然南壩公司既
欲結束營業，歐瑞崇應兼有以清算人之地位代表南壩公司之意思
，益見簽訂系爭協議書之契約主體為南壩公司及董事間暨各董事
相互間。是依系爭協議書第一條、第六條所載之意旨，上訴人認
領（分配取得）之系爭不動產，應係以借名登記在訴外人林資欽
名下之方式，而自己仍有完全之處分權限，並委託歐瑞崇替其處
分該資產。且上訴人既已依系爭協議書第二點之約定，同意清償
系爭借款之本息，而承擔南壩公司原所應負責清償之前述債務，
應認系爭協議書係屬民法第三百零一條規定之債務承擔契約。因
南壩公司迄今仍未向京城銀行清償該債務，而被上訴人為該公司
之債權人，其請求上訴人向京城銀行清償，即係承認上訴人與南
壩公司間簽訂之系爭協議書，上訴人承擔南壩公司清償系爭借款
債務之契約效力，自及於被上訴人。從而，被上訴人依債務承擔
之法律關係，請求上訴人應向京城銀行清償系爭借款之餘欠四百
九十五萬零六百四十元本息及違約金，即屬有理，應予准許等詞
，為其判斷之基礎。
按債權債務之主體，以締結契約之當事人為準。又解釋契約固須
探求當事人之真意，不能拘泥於契約之文字，但契約文字業已表
示當事人真意，無須別事探求者，即不得反捨契約文字更為曲解
（參見本院十七年上字第九０六號、十七年上字第一一一八號判
例）。查依系爭協議書及南壩公司登記基本資料查詢單暨歐瑞崇
九十七年四月三日陳報狀，分別明載：「歐瑞崇等四人（立協議
書人）」、「八十九年三月三十一日（立協議書之日期）」、「
九十七年二月二十九日至九十八年二月二十九日（南壩公司之停
業日期）」、「……南壩公司結束營業時，就所餘未了事務，由
公司董事間訂立協議，各董事分別承擔……」等內容（原審卷三
八頁、一審卷九四頁）。似見簽立系爭協議書者僅為包含上訴人
在內之歐瑞崇等四人，南壩公司並非簽立該協議書之當事人。且
該協議書係由歐瑞崇等四人以該公司董事間基於個人身分所為之
相互協議，而非由該公司與董事間成立；斯時南壩公司並未停業
（解散），僅因該公司欲結束營業，始由董事間彼此協議善後處
理剩餘資產負債之方式而已。果爾，上訴人執此辯稱：南壩公司
不可能在停業前，由歐瑞崇以公司清算人及法定代理人之身分，
為了結現務、分配資產而進行清算程序及代表該公司與上訴人協
議債務承擔事宜。否則豈非要求已結束營業之南壩公司亦繼續認
領該公司之部分資產並自行清償貸款本息，此顯與常情有違等語
（原審卷六、三五、三六頁），依上說明，是否全屬無據？可否
認為歐瑞崇係以兼為該公司代表人之身分簽訂系爭協議書，而得
謂該公司尚基於當事人身分，認領部分資產及債務，並由歐瑞崇
兼任清算人以進行公司之清算程序？苟南壩公司非系爭協議書之
當事人，或歐瑞崇無代表該公司簽訂該協議書之權限，則系爭協
議書是否有拘束該公司之效力？而得認該協議書屬於民法第三百
零一條規定之債務承擔契約？如有債務承擔之性質，上訴人欲清
償之對象既係債權人京城銀行，該銀行究竟有無同意（承認）上
訴人之承擔？被上訴人可否逕依系爭協議書之內容直接對上訴人
為本件之請求？均非無疑。原審未遑詳加調查審認，遽以前詞，
為上訴人不利之判決，自嫌速斷，有理由不備之違法。上訴意旨
，指摘原判決不當，求予廢棄，非無理由。
據上論結，本件上訴為有理由。依民事訴訟法第四百七十七條第
一項、第四百七十八條第二項，判決如主文。
中    華    民    國  九十八  年    五    月  二十七  日
                      最高法院民事第三庭
                          審判長法官  蘇  茂  秋
                                法官  陳  碧  玉
                                法官  王  仁  貴
                                法官  張  宗  權
                                法官  陳  國  禎
      本件正本證明與原本無異
                                      書  記  官
中    華    民    國  九十八  年    六    月    九    日
                                                      Ｑ


司法院資訊處製作；財團法人民間司法改革基金會備份。
